【裁判字號】    98,消債抗,158
【裁判日期】    980526
【裁判案由】    聲請更生程序
【裁判全文】
臺灣高雄地方法院民事裁定           98年度消債抗字第158號
抗  告  人  黃恩琦原名黃意雯.
上列抗告人因消費者債務清理條例聲請更生事件，對於中華民國
98年2 月20日本院98年度消債更字第194 號第一審裁定提起抗告
，本院管轄之第二審合議庭裁定如下：
    主  文
抗告及保全處分之聲請均駁回。
抗告程序費用新臺幣壹仟元由抗告人負擔。
    理  由
一、抗告意旨略以：抗告人之父母黃正男、黃陳白雖育有7 名女
    兒，然除抗告人與三姊黃瓊瑤、妹黃瓊儀外，其他4 名姊妹
    均已出嫁，應以出嫁家庭之經濟扶助為優先，且彼等經濟均
    非寬裕，實無力負擔父母之扶養，故目前父母實際上僅由抗
    告人及另2 名姐妹共同扶養，抗告人每月至少應支出之扶養
    費應為新臺幣（下同）6,552 元（依行政院主計處所公布之
    97年度臺灣省地區每人每月最低生活費計算，9,829 2 
    3 ＝6,552） ，原審認定抗告人支出扶養費用僅有2,760 元
    ，尚有未當。又抗告人居於臺北，每月必須支出之生活費用
    應為23,995元（含膳食費6,000 元、房租6,000 元、水電費
    888 元、電信費487 元、交通費1,500 元、勞健保費1,068
    元、生活必需品1,500 元、扶養費6,552 元），而非原審所
    認定之17,318元。抗告人每月薪資收入約38,000元，扣除上
    開23,995元後，賸餘金額14,005元顯不足負擔協商款項19,5
    48元，顯有不可歸責於己之事由致毀諾，爰聲明廢棄原裁定
    ，並准予開始更生等語。
二、按債務人不能清償債務或有不能清償之虞者，得依消費者債
    務清理條例所定更生程序，清理其債務；債務人無擔保或無
    優先權之債務總額未逾12,000,000元者，於法院裁定開始清
    算程序或宣告破產前，得向法院聲請更生；債務人對於金融
    機構因消費借貸、自用住宅借款、信用卡或現金卡契約而負
    債務，在聲請更生或清算前，應提出債權人清冊，以書面向
    最大債權金融機構請求協商債務清償方案，並表明共同協商
    之意旨；債務人與金融機構協商成立者，不得聲請更生，但
    因不可歸責於己之事由，致履行顯有重大困難者，不在此限
    ；本條例施行前，債務人依金融主管機關協調成立之中華民
    國銀行公會會員，辦理消費金融案件無擔保債務協商機制與
    金融機構成立之協商，準用前項之規定，消費者債務清理條
    例第3 條、第42條第1 項、第151 條第1 項、第5 項、第6
    項分別定有明文。是債務人如在本條例實施前，已與金融機
    構成立之無擔保債務協商，即應由債務人按其協商條件履行
    ，若因嗣後發生情事變更，如債務人在清償期間因收入或收
    益不如預期，致該方案履行顯有重大困難甚或履行不能，因
    此係不可歸責於債務人之事由，始能准許債務人依本條例規
    定聲請更生或清算，以避免債務人任意毀諾已成立之協商，
    濫用更生或清算之債務清理程序。從而，上開「不可歸責於
    己之事由」，應係指客觀上債務人之支出增多，或收入、收
    益減少，非其成立協商時所能預期，諸如物價上漲而成本增
    加、家屬患病等以致支出增加，或因病無法工作、受僱之公
    司倒閉或裁員、失業、減薪等以致收入減少等，始足當之。
    申言之，債之關係係以當事人間之信賴關係為基礎，為社會
    經濟組織之重要支柱，故當事人於以法律行為追求自己之利
    益之際，亦應顧及對方之利益，並考量債權債務在社會上之
    作用，本於誠實及信用之原則，行使債權及履行債務。為兼
    顧債權人與債務人雙方之利益，對經濟上陷於困境之消費者
    ，乃允其於消費者債務清理條例施行後，得選擇以重建型之
    更生程序或清算型之清算程序清理其債務，藉以妥適調整債
    務人與債權人及其他利害關係人間之權利義務關係，保障債
    權人獲得公平受償，並謀求消費者經濟生活之重建復甦機會
    。惟對於已與金融機構協商成立，或於本條例施行前已依金
    融主管機關協調成立之中華民國銀行公會會員辦理消費金融
    案件無擔保債務協商機制與金融機構成立協商之債務人，若
    非因不可歸責於己之事由，致履行顯有重大困難，而不為債
    務之履行，有違債權契約為誠信契約之本旨，故依消費者債
    務清理條例第151 條第6 項準用同條第5 項前段之規定，不
    得聲請更生或清算，俾以避免肇致道德危險。
三、經查：本件抗告人於消費者債務清理條例施行前，曾依中華
    民國銀行公會會員辦理消費金融案件無擔保債務協商機制之
    規定申請債務協商，並與各參與協商之債權銀行達成分期還
    款協議，同意自95年8 月起，分80期，利率0 ，每月10日以
    19,548元依各債權銀行債權金額比例清償各項債務，至全部
    清償為止等情節，有協議書附卷可參。如以抗告人所稱每月
    收入38,000元，扣除最低生活開銷11,991元（依內政部所公
    布97年度每人每月最低生活標準，其中抗告人任職公司所在
    地臺北市地區為14,152元，抗告人居所地臺灣省地區則為9,
    829 元，平均約為11,991元，消費者債務清理條例雖期望使
    負債累累難以自力重建經濟生活之債務人得有更生之機會，
    然尚非保證每一債務人均能維持其原來之生活水準，毋寧係
    在保障債務人最低生活水準之前提下，使債務人盡力清償以
    得更生之機會，亦即抗告人之基本生活開銷應予壓縮至最低
    ，本院認以11,991元作為抗告人每月基本生活開銷基準，應
    屬合理），縱使再扣除抗告人所陳稱扶養費用開銷6,552 元
    ，仍剩餘19,457元可資運用處理債務，此與協商金額甚為接
    近，另參以本件抗告人自協商成立起至聲請本件更生前之97
    年7 月7 日（本件係97年8 月29日繫屬於臺灣板橋地方法院
    ，嗣經該法院移轉至本院）均無毀諾之情事，此有財團法人
    金融聯合徵信中心綜合信用報告在卷可稽，益見抗告人應無
    不能清償債務之情事，其聲請本院裁准更生，於法尚有未合
    。原裁定駁回抗告人之聲請，經核並無違誤，抗告人雖以前
    揭情詞提起抗告，指摘原裁定不當，然猶未釋明其於協商成
    立後有何不可歸責之事由，致履行顯有重大困難，是其抗告
    為無理由，應予駁回。至聲請人另具狀聲請本院依消費者債
    務清理條例第19條規定為保全處分一節，因本件抗告並無理
    由，應予駁回，已如前述，則保全處分之聲請已無聲請實益
    ，應併予駁回。
四、結論：本件抗告為無理由，依消費者債務清理條例第15條，
    民事訴訟法第495 條之1 第1 項、第449 條第1 項、第95條
    、第78條，裁定如主文。
中    華    民    國    98    年    5     月    26    日
                  民事鳳山分庭  審判長法  官  楊富強
                                      法  官  楊智守
                                      法  官  譚德周
以上為正本,係照原本作成。
本件裁定不得再抗告。
中    華    民    國    98    年    5     月    26    日
                                      書記官  胡淑芳


司法院資訊處製作；財團法人民間司法改革基金會備份。
